最高法院刑事判決　　　　　　九十四年度台上字第三五四九號
　　上　訴　人　大輿出版社股份有限公司（原名稱大輿出版有
　　　　　　　　限公司）
　　代　表　人　周宇廷
　　代　理　人　許智誠律師
　　　　　　　　嚴裕欽律師
　　　　　　　　幸秋妙律師
　　上　訴　人　乙○○
　　代　理　人　嚴裕欽律師
　　　　　　　　幸秋妙律師
　　被　　　告　甲○○
　　　　　　　　　　　　205.
　　　　　　　　辛○○
　　　　　　　　　　　　號5樓.
　　　　　　　　　　　　巷2弄.
　　　　　　　　己○○
　　　　　　　　　　　　205.
　　　　　　　　庚○○
　　　　　　　　　　　　號7樓.
　　　　　　　　丁○○
　　　　　　　　　　　　3號
　　　　　　　　戊○○
　　　　　　　　丙○○
　　　　　　　　　　　　18弄.
　　上 列七 人
　　共　　　同
　　選任辯護人　胡盈州律師
　　　　　　　　邱昱宇律師
　　　　　　　　陳麗芬律師
上列上訴人等因自訴被告等違反著作權法案件，不服台灣高等法
院中華民國九十三年四月三十日第二審更審判決（九十二年度上
更(二)字第四五五號，自訴案號：台灣台北地方法院八十八年度自
字第四四一號），提起上訴，本院判決如下：
    主  文
原判決撤銷，發回台灣高等法院。
    理  由
本件原判決以自訴意旨略以：上訴人即自訴人乙○○（即前大輿
出版社負責人）係專業地圖出版業者，為「大台北公車手冊」（
編輯著作）一書之著作權人，並領有內政部台內著字第三六一六
六號著作權執照，嗣於民國八十七年一月一日將上開著作之著作
財產權轉讓予上訴人即自訴人大輿出版社股份有限公司（原名稱
大輿出版有限公司，下稱大輿公司）。金時代文化出版有限公司
（下稱金時代公司）之代表人即被告甲○○與美術編輯即被告戊
○○，夥同大輿出版社離職員工即被告辛○○、己○○、庚○○
、丁○○、丙○○等人，於未經上訴人同意或授權之情形，以搭
便車之方式，擅自重製上訴人上開編輯著作，並略加增減刪修，
定名為「大台北縣市公車手冊」，持以行銷於市面上，與上訴人
上開「大台北公車手冊」為市場上之競爭。其侵害內容，就上開
侵害著作對所繪製之各地理區域範圍大小之取捨、路段長短之採
擇與描繪、當地標竿建築物之選擇及標示（尤其是與公車站名無
關之建物）、繪製位置圖所使用之比例、就幹道與支線道路之挑
選等等，均可比對得知，按諸「資料之選擇及編排具有創作性者
為編輯著作，以獨立之著作保護之」，著作權法第七條第一項定
有明文，上訴人等之上開「大台北公車手冊」（編輯著作）即受
該法保護。又辛○○等人原服務於大輿出版社，或任編輯、美術
編輯或任職業務部門，對上訴人出版、銷售之上開著作知之甚稔
，只因覬覦上訴人上開著作之市面上銷售金額頗為可觀，遂分別
於不同時期離職求去，再分別至金時代公司任職，或任發行人、
主編、或任業務人員或任美術編輯，共同侵害乙○○之著作人格
權及大輿公司之著作財產權。因認被告等涉犯修正前著作權法第
九十一條第二項意圖銷售而重製罪、第九十三條第一款侵害著作
人格權罪、第九十三條第三款明知為侵害著作權之物而散佈罪嫌
。惟經審理結果，因著作權法於九十二年七月九日修正公布，廢
止著作權法第九十三條第一款侵害著作人格權刑罰之規定，及其
餘部分不能證明被告等犯罪，因而撤銷第一審關於被告等被訴侵
害著作人格權部分之判決，就該部分改判諭知被告等免訴；維持
第一審關於其餘部分諭知被告等無罪之判決，駁回上訴人等在第
二審之上訴，固非無見。
惟查：(一)、依法應於審判期日調查之證據雖已調查，而其內容未
明瞭者，即與未經調查無異，如遽行判決，仍屬應於審判期日調
查之證據而未予調查，尚不得遽對被告為有利或不利之認定。(1)
、著作權法第十三條第一項規定：「在著作之原件或其已發行之
重製物上，或將著作公開發表時，以通常之方法表示著作人之本
名或眾所周知之別名者，推定為該著作之著作人。」，同條第二
項並規定：「前項規定，於著作發行日期、地點及著作財產權人
之推定，準用之」。原判決為被告等人無罪之諭知，係以大輿公
司未能提出任何系爭著作之原件以供原審審查，大輿公司主張「
大台北公車手冊」具有原創性一節，已有可疑；大輿公司七十五
年間出版之「大台北公車手冊」，並無八十四年三月版依各行政
分區標示公車號次之分區圖，亦核與被告等人之「大台北縣市公
車手冊」不相符合，大輿公司提出之著作權執照不能執為被告等
人犯罪之依據；大輿公司雖另提出載有七十六年十月二十六日著
作完成、七十七年十一月出版、乙○○為著作人之「台北觀光公
車導遊」一書，用以證明經緯文化圖書出版社抄襲之來源，惟依
自訴狀及所提出之著作財產權讓與證明書之內容，大輿公司並未
取得「台北觀光公車導遊」一書之著作財產權，該書亦非本案之
自訴內容，卷內亦無該書之著作原件，自不得遽為不利被告等人
之認定（原判決理由欄四、(一)），為其主要依據之一。然上訴人
指稱：七十七年十一月出版、乙○○為著作人之「台北觀光公車
導遊」內，已創作有上訴人主張八十四年三月出版「大台北公車
手冊」中遭侵害之分區地圖，而乙○○將「台北觀光公車導遊」
部分著作內容，納入其後之「大台北公車手冊」中，該部分自已
屬於「大台北公車手冊」之內容，而由大輿公司於八十七年一月
一日，一併依著作財產權讓與證明書取得著作財產權。又「大台
北公車手冊」發行時，已在上載明上訴人相關姓名等字樣，依著
作權法第十三條第一項之規定，自得推定「大台北公車手冊」係
上訴人等之著作等語。上訴人上開指述各情是否屬實？苟上訴人
上開指述各情屬實，其何以不能為不利被告等人之認定﹖原審就
上情未詳予調查釐清論述說明，其查證未盡且理由欠備，遽行判
決，尚有未合。(2)、八十一年六月十日修正公布之著作權法，對
於著作改採創作保護主義，而非註冊保護主義，於創作完成時即
享有著作權，至於是否註冊或登記，並非所問；著作權法第六條
規定：「就原著作改作之創作為衍生著作，以獨立之著作保護之
；衍生著作之保護，對原著作之著作權不生影響」，同法第二十
八條前段規定：「著作人專有將其著作改成衍生著作或編輯成編
輯著作之權利」，因此著作人享有改作權，其將原著作改作之衍
生著作，若具原創性，改作之著作與原著作之著作權係各別原始
的發生，均受著作權法之保護。本件依上訴人提出之「大台北公
車手冊」底頁記載，其歷次出版日期依序為七十年一月、八十三
年八月、八十四年三月，若其後八十三年八月及八十四年三月二
次之改版，係依七十年一月第一版增刪潤飾而具原創性，則上訴
人享有三個著作權之保護，且上訴人等於第一審之自訴狀係指訴
甲○○等七人侵害其「大台北公車手冊」之著作權，自訴狀內並
未局限於著作權執照之「七十五年不詳月」著作物，原審更審前
未審究被告等是否侵害上訴人等享有之七十年一月、八十三年八
月、八十四年三月出版之著作物著作權，逕為被告等無罪之諭知
，尚有未合等情，本院前次發回意旨已詳予指明。原審就上情仍
未詳予調查釐清論述說明，致其瑕疵仍然存在，其查證未盡且理
由欠備，遽行判決，尚有未洽。(二)、無罪之判決，依刑事訴訟法
第三百零八條之規定，亦應記載其理由，故對於被告被訴之犯罪
事實及卷內其不利之證據資料，如何不足以證明被告犯罪或其行
為不罰，均應詳述其理由，否則即有判決不載理由之違背法令。
(1)、上訴人提出相關地圖（原審卷第二宗第二六０至二七四頁）
指稱：市面上其他類似地圖出版物如「暢遊大台北防水地圖」、
「台北觀光護照」、「台北３簿」、「縱橫台北－北市大眾運輸
系統搭乘指南」、「逛街高手（台北東西區篇）」等，其與「大
台北公車手冊」中就相同行政區域地圖為比較，彼此間之繪製方
法及表現形式均全然不同。足以證明縱所繪製者係同一之行政區
域地圖，但其間若無抄襲行為而係獨立創作者，其繪製方法及表
現形式絕對不同而各具原創性，堪認「大台北縣市公車手冊」之
分區圖等，確係抄襲自「大台北公車手冊」等情。上訴人上開指
述各情及所提出之證據是否屬實？苟上訴人上開指述各情及所提
出之證據係屬事實，其何以不能為不利被告等人之認定。原審就
上情未詳予調查釐清，復未說明上訴人等上開指述各情及所提出
之證據，何以不能為不利被告等認定之理由，其查證未盡且理由
欠備，遽行判決，尚有未合。(2)、原判決為被告等人無罪之諭知
，係以被告等人出版「大台北縣市公車手冊」之前，台北市政府
交通局於八十六年九月十日已經發行「台北市○○○○路線手冊
」，台北市政府交通局既公開發行「台北市○○○○路線手冊」
供民眾閱覽，應屬著作權法第九條之公文，不得為著作權之標的
，被告等人出版之「大台北縣市公車手冊」，如確係參考該局發
行之手冊，並不違法（原判決第八頁第十七行至第九頁第五行）
等情，為其主要論據之一。然原判決未說明經由何項調查及有何
證據，堪認台北市政府交通局公開發行之「台北市○○○○路線
手冊」，如何係屬著作權法第九條所稱之公文，其理由欠備，已
有未合。又上訴人指稱：縱被告等之「大台北縣市公車手冊」係
抄襲台北市政府交通局發行「台北市○○○○路線手冊」，然台
北市政府交通局發行之「台北市○○○○路線手冊」，其係抄襲
上訴人之「大台北公車手冊」，仍構成對上訴人重製權之侵害（
原審卷第二宗第二三三至二三四頁）等情，是否屬實，苟上訴人
上開指述各情係屬事實，原審判決未說明其何以不能為不利被告
等人之認定，亦有未洽。(3)、上訴人指稱：被告等之金時代公司
設立至「大台北縣市公車手冊」出版，其期間才四個月，且依其
版權頁所載該著作共僅主編一人、路線站牌校正二人、美術編輯
二人，而以如此少之人力，焉有可能於短短四個月完成創作、編
排、校對、出版等繁複工作。況被告等人於原審法院八十八年度
上訴字第二五四二號卷第一宗第一一八至一二一頁之辯護意旨狀
中，或自承甲○○係掛名負責人，在此之前乃家庭主婦，或辯稱
庚○○僅負責出資，或稱丙○○僅係股東，並未參與金時代公司
之行銷或著作業務，或謂戊○○、丁○○僅係美術人員，所繪之
圖均係依辛○○之指示，或稱己○○僅負責行銷，而辛○○之職
務為電腦維護管理等情，彼等既未具備創作「大台北縣市公車手
冊」之專業技術與能力，如何能為「大台北縣市公車手冊」之創
作（原審卷第二宗第二一六至二一九頁）等情，是否屬實？苟上
訴人上開指述各情係屬事實，其何以不能為不利被告等認定之依
據？原審就上情未詳予調查釐清論述說明，其查證未盡且理由欠
備，遽行判決，有欠允當。上訴人上訴意旨指摘原判決不當，尚
非全無理由，應認有撤銷發回更審之原因。原判決關於被告等涉
犯修正前著作權法第九十三條第一款侵害著作人格權罪嫌，而就
該部分為免訴之諭知；涉犯修正前著作權法第九十三條第三款明
知為侵害著作權之物而散佈罪，而就該部分為無罪之諭知部分，
雖均屬刑事訴訟法第三百七十六條第一款所規定不得上訴於第三
審法院之案件。然依自訴意旨所載被告等涉犯上開二罪，其與被
告等涉犯之修正前著作權法第九十一條第二項意圖銷售而重製罪
間，是否具有裁判上一罪關係之事實與適用法令之當否不明，尚
待事實審調查釐清，基於審判不可分原則，被告等涉犯修正前著
作權法第九十三條第一款侵害著作人格權罪、修正前著作權法第
九十三條第三款明知為侵害著作權之物而散佈罪嫌部分，應併予
撤銷發回，附此敘明。
據上論結，應依刑事訴訟法第三百九十七條、第四百零一條，判
決如主文。
中　　華　　民　　國　九十四　年　　七　　月　　七　　日
                      最高法院刑事第二庭
                          審判長法官  董　明　霈
                                法官  林　茂　雄
                                法官  張　祺　祥
                                法官  郭　毓　洲
                                法官  吳　三　龍
      本件正本證明與原本無異
                                      書  記  官
中　　華　　民　　國　九十四　年　　七　　月　 十四 　日
                                                      V
